【裁判字號】    89,上更(一),620
【裁判日期】    890802
【裁判案由】    妨害自由等
【裁判全文】
臺灣高等法院刑事判決                        八十九年度上更(一)字第六二號
    上  訴  人  甲○
    即  被  告
    選任辯護人  陳鄭權
                林雅君
右上訴人因恐嚇案件，不服臺灣桃園地方法院八十九年度易字第五０五一號，中華民
國八十六年十二月十日第一審判決（起訴案號：臺灣桃園地方法院檢察署八十八年度
偵字第一二九四七號）提起上訴，經判決後，由最高法院發回更審，本院判決如左：
    主  文
上訴駁回。
    事  實
一、甲○之配偶王素玉與丙○○二人於民國（下同）八十六年八月間同為位於桃園縣
    中壢市下內壢四十四之一號之「靜谷儀器有限公司」（以下簡稱靜谷公司）之同
    事，丙○○於八十六年八月十四日下午四時三十分許，在靜谷公司之廠房內，與
    王素玉因票款之事爭吵，進而持木椅擊傷王素玉，使其受有下背部挫擦傷（約三
    乘三公分）、右肘部淺裂傷（約一乘零點三公分）之傷勢，甲○因而於八十六年
    八月二十日中午十二時二十分許，至丙○○工作之靜谷公司尋丙○○，在該公司
    二樓餐廳處二人爭吵，甲○竟以單手勒住丙○○之頸部使其不能動彈之非法方法
    ，剝奪丙○○之行動自由約十分鐘之久。嗣甲○放手後，又另行起意，以持鐵製
    椅子一把作勢要毆打丙○○及對丙○○陳稱要其走路、開車小心一點、做人要有
    所節制，不要隨便欺負女孩子等動作及言語恐嚇丙○○之身體安全，致丙○○心
    生畏懼，致生危害於安全。
二、案經丙○○訴由臺灣桃園地方法院檢察署檢察官偵查起訴。
    理  由
一、訊據上訴人即被告甲○否認有何妨害行動自由及恐嚇之行為，辯稱略以：「當時
    固曾至右揭時地到靜谷公司找丙○○，惟僅對丙○○口稱做人要有所節制，不要
    隨便欺負女孩子而已，並未動粗」云云。辯護人為被告辨護略以：「告訴人提出
    告訴之時間點可疑，其陳述之經過顯非合情理，證人羅進財、黃淑娥為告訴人之
    叔與嬸之證詞有不實之處，證人林青證稱只見拉衣領，但雙方並未打架，乙○○
    亦證稱被告未打被害人或抓住告訴人」等語。
二、經查：
(一)、被告甲○之配偶王素玉與丙○○二人於八十六年八月間同為靜谷公司之同事，丙
    ○○於八十六年八月十四日下午四時三十分許，在靜谷公司之廠房內，與王素玉
    爭吵，進而持木椅擊傷王素玉，使其受有下背部挫擦傷（約三乘三公分）、右肘
    部淺裂傷（約一乘零點三公分）之傷勢，此有臺灣桃園地方法院檢察署檢察官八
    十六年度偵字第一一四九一號起訴書及臺灣桃園地方法院八十六年度易字第四一
    九四號判決與傷害診斷書在卷可查（本院九二四號卷第二三頁、第十九頁、本院
    六二０號卷第五二頁），是被告甲○於八十六年八月二十日中午十二時二十分許
    ，至丙○○工作之靜谷公司，在該公司二樓餐廳處與丙○○因而爭吵，並非無端
    。
(二)、被告甲○於前開時地，以單手勒住丙○○之頸部使其不能動彈之非法方法，剝奪
    丙○○之行動自由約十分鐘之久。嗣甲○放手後，又另行起意，以持鐵製椅子一
    把作勢要毆打丙○○及對丙○○陳稱要其走路、開車小心一點等動作及言語恐嚇
    丙○○之身體安全，致丙○○心生畏懼，致生危害於安全等情，業據告訴人丙○
    ○先後偵查、原審與本院前審調查時指訴甚詳，其指訴為：「大概勒了十分鐘左
    右，約十二時三十分許才放手。我無法抵抗，行動自由受限制。我很害怕，我太
    太也辭職不敢上班」（偵查卷第一頁、第十頁反面、原審卷第十二頁本院前審卷
    第三五頁），核與證人羅進材、黃淑娥於偵查中證述情節相符（偵查卷第十一頁
    ），是被告前開二行為，時間可分（放開勒脖子後，再另持鐵椅，見原審卷第十
    二頁反面），犯意各別。
(三)、被告於偵查與原審均坦承於前開時地對告訴人稱：「做人要有所節制，不要隨便
    欺負女孩子」等語（偵查卷第十一頁反面、原審卷第十三頁），但其於其妻曾受
    告訴人毆傷，既前往尋告訴人，則其是否僅以前開言詞處理即足，衡情已有疑義
    ，被告於原審雖稱告訴人提出本件告訴之時間點可疑，但查被告就其妻王素玉之
    受丙○○傷害案係於八十六年八月二十日下午亦具狀向臺灣桃園地方法院檢察署
    告訴（見原審卷第二十頁），而其既擬循法定程序處理，何需於同日中午再至丙
    ○○工作之靜谷公司，是其前往應係尋釁，又告訴人係於八十六年九月二十二日
    下午始提出告訴，並非被告所稱之於八十六年九月二十日也向桃園地檢署告訴（
    原審卷第十七頁），是被告所稱亦與事證不合。
(四)、告訴人之指訴核與證人羅進材、黃淑娥所證情節相同（偵查卷第十一頁），被告
    雖稱證人羅進材、黃淑娥為告訴人之親人，所陳迴護與矛盾不可採，但查，證人
    證詞之可否採信並非僅以與當事人有親屬關係為斷，而係以其陳述是否與事實相
    符為準，並為法院判斷之職權，以上證人羅進材、黃淑娥二人雖據告訴人陳明為
    其親人叔嬸，但依證人即第三人之靜谷公司廠長林青所證：「當時我是從二樓餐
    廳到一樓休息，我聽到二樓好像有爭吵與打架的聲音，他們一直吵到一樓來，他
    們二人面對面，被告拉住丙○○胸前的衣領，好像要打架，但並沒有打起來，我
    在一樓看到的就是這樣」等語（本院九二四號卷第四十頁），足見被告與告訴人
    在二樓餐廳有「爭吵與打架」，而被告尚強勢的「拉住丙○○胸前的衣領」，且
    被告身高一七四公分，體重七十三公斤，而告訴人則身高一六八公分，體重六十
    四公斤，此業據本院當庭訊明（本院九二四號卷第三五頁），是被告之體型較諸
    告訴人魁梧，被告顯係藉其身材之優勢，以強凌弱。更何況被告盛怒之下，前往
    上開處所，所生如事實欄載敘之言詞及動作，亦屬人情之常。反之，如謂其怒氣
    沖沖前往告訴人服務所在之公司，竟會僅稱「做人要有所節制，不要隨便欺負女
    孩子」云云，而無生其他行為，顯與常情有悖。
(五)、證人乙○○雖稱被告無前開行為（本院九二四號卷第四十頁反面、八十九年七月
    十九日訊問筆錄），但其於八十七年四月三日作證時稱被告無打告訴人與抓住告
    訴人，其於八十九年七月十九日則改稱被告僅有互拉依領，所陳前後矛盾，再本
    件係被告由證人乙○○陪同前往告訴人任職之處所尋釁，被告若僅係意在與告訴
    人說清楚，則藉電話即可說明，或當日已提告訴已足，又何須由他人陪同至告訴
    人工作處。又被告於辯護狀亦已敘明「雖雙方口角爭吵之際，偶有粗暴之言語及
    部分肢體動作」，足見證人林青所稱之爭吵與打架等詞，應為真正，而證人乙○
    ○係陪同被告至告訴人上班處挑釁，其動機殊值懷疑，所陳且前後矛盾，並與證
    人林青所陳與被告於辯護狀敘明之「雖雙方口角爭吵之際，偶有粗暴之言語及部
    分肢體動作」不符，從而其所供，未見被告有何前開行為等詞，應為迴護被告之
    詞，自不足採信。
(六)、綜上，被告所辯尚無足採，本案事證明確，被告犯行洵堪認定。
三、按刑法第三百零二條第一項之剝奪人之行動自由罪當然包括同法第三百零四條強
    制罪之性質，凡以強暴脅迫等方法於他人本可自由之行動有所妨害，使其進退行
    止不得自主者，要無捨重從輕僅論強制罪責之餘地（最高法院七十年度台上字第
    四０四０號判決）。刑法第三百零二條之妨害自由罪，既係以私行拘禁為其非法
    剝奪人行動自由之例示，則本罪在性質上，其行為自須持續相當之時間，始足當
    之，倘若其目的在使人行無義務之事，僅有瞬間之拘束，則屬同法第三百零四條
    之範圍，不構成上開剝奪行動自由罪（最高法院七十五年度台上字第六八五七號
    判決）。被告以單手勒住丙○○之頸部使其不能動彈之非法方法，剝奪丙○○之
    行動自由約十分鐘之久，業據告訴人陳明（原審卷第十二頁反面第一行），依前
    開說明，核其所為係犯第三百零二條第一項（被告以手勒住告訴人之頸部，剝奪
    告訴人之行動自由長達十分鐘之久）之罪。至被告於放手後，又另行起意，以持
    鐵製椅子一把作勢要毆打丙○○及對丙○○陳稱要其走路、開車小心一點、做人
    要有所節制，不要隨便欺負女孩子等動作及言語恐嚇丙○○之身體安全，致丙○
    ○心生畏懼，致生危害於安全。核被告此部分所為，係犯刑法第三百零五條（被
    告對告訴人以手持鐵製椅子作勢要予毆打及口出威脅之言詞，僅可認為係一恐嚇
    行為之接續動作）。而其所犯前開二罪，時間可分，犯意有別，構成要件互殊，
    應予分論併罰。又公訴人於起訴書內雖漏未敘及被告所犯刑法第三百零二條第一
    項之法條，然其起訴書犯罪事實欄內既已書明被告有「．．．以手勒住丙○○之
    脖子．．．」等語，自應認為此部分之事實已經起訴，並不受其起訴法條漏載之
    拘束。
四、原審認被告罪證明確，並適用刑法第三百零二條第一項、第三百零五條、第五十
    一條第六款、罰金罰鍰提高標準條例第一條前段之規定，審酌被告之犯罪動機係
    為債務糾紛斯有此舉、手段、所生損害、犯後否認犯行之態度等情狀，分別就被
    告以非法方法剝奪人之行動自由部分，量處拘役伍拾日。就以加害身體之事，恐
    嚇他人致生危害於安全部分，量處處拘役參拾日。並定執行刑為拘役柒拾日。經
    核原判決認事用法並無不合，量刑之諭知，亦屬妥適，上訴人即被告上訴意旨仍
    執前詞否認犯罪指摘原判決不當，為無理由，應予駁回。至被告雖聲請為緩刑之
    宣告，但查被告於行為日既就其妻受告訴人傷害案已提出告訴，卻仍以自力救濟
    方式為前開犯行，且犯後推諉，歷經長期偵審程序均推諉犯行，並無其所陳之已
    知所警惕之情，是無從審酌為緩刑之宣告，併此敘明。
五、公訴意旨另以：被告於前開時地，亦曾對丙○○稱要向丙○○之配偶蔡素芬尋釁
    等語，亦涉有恐嚇罪嫌云云。惟查告訴人自承「我並未轉告我太太」等語，與證
    人蔡素芬證稱被告未對其有不利的話等語相同（原審卷第十三頁），足徵被告並
    未對蔡素芬為恐嚇言行。而刑法第三百零五條之恐嚇罪所稱以加害身體等事恐嚇
    他人者，係指以使人生畏怖心為目的而通知加害之旨於被害人而言，是以如惡害
    之通知尚未經由聽聞者轉告、到達於當事人，則行為人自無恐嚇罪責之可言。茲
    本件告訴人縱有聽聞前開被告要向其配偶蔡素芬尋釁言詞，然因其並未轉告於蔡
    素芬已敘明於前，則被告此部份所為，尚與恐嚇罪嫌無涉，然因公訴人認為被告
    此部份行為，與前開論罪部分有裁判上一罪之法律關係，爰不另為無罪之諭知，
    併此說明。
據上論斷，應依刑事訴訟法第三百六十八條，判決如主文。
本案經檢察官王安明到庭執行職務。
中      華      民      國    八十九    年      八      月      二      日
                              臺灣高等法院刑事第七庭
                                  審判長法  官  施  俊  堯
                                        法  官  沈  宜  生
                                        法  官  林  瑞  斌
右正本證明與原本無異。
如不服本判決應於收受送達後十日內向本院提出上訴書狀，其未敘述上訴之理由者並
得於提起上訴後十日內向本院補提理由書（均須按他造當事人之人數附繕本）。
                                        書記官  顏  志  豪
中      華      民      國    八十九    年      八      月      四      日
附錄：本案論罪科刑法條全文
刑法第三百零二條：
私行拘禁或以其他非法方法，剝奪人之行動自由者，處五年以下有期徒刑、拘役或三
百元以下罰金。
因而致人於死者，處無期徒刑或七年以上有期徒刑，致重傷者，處三年以上十年以下
有期徒刑。
第一項之未遂犯罰之。
刑法第三百零五條：
以加害生命、身體、自由、名譽、財產之事恐嚇他人，致生危害於安全者，處二年以
下有期徒刑、拘役或三百元以下罰金。


司法院資訊處製作；財團法人民間司法改革基金會備份。
